臺灣臺中地方法院交通事件裁定　　　 100年度交聲字第2957號
原處分機關　交通部公路總局臺中區監理所
異　議　人
即受處分人　李沂蓁
上列異議人即受處分人因違反道路交通管理處罰條例案件，對於
交通部公路總局臺中區監理所民國九十九年十二月二十三日所為
之處分（中監違字第裁六０－ＧＦ0000000號裁決書），
聲明異議，本院裁定如下：
    主  文
原處分撤銷。
    理  由
一、原處分機關交通部公路總局臺中區監理所係以：異議人即受
    處分人李沂蓁（下稱受處分人）駕駛車牌號碼七五０一－Ｕ
    Ａ號自用小客貨車，於民國九十九年八月七日上午七時五分
    許，在臺中市○○路與光明路口處，因「駕車行經有燈光號
    誌管制之交岔路口闖紅燈」之違規事由，經臺中市警察局第
    六分局交通分隊員警依違反道路交通管理處罰條例第五十三
    條第一項舉發。受處分人未於期限內到案，遂以中監違字第
    裁六０－ＧＦ0000000號裁決書裁處受處分人罰鍰新
    臺幣（下同）四千元，並記違規點數三點。
二、受處分人聲明異議意旨略以：本件罰單伊並不知情，直至接
    獲監理站寄送罰單未結之通知書，上網查詢後始知有此罰單
    ，向監理站查詢經告知此罰單是當場掣發，但伊並未簽名，
    迨接獲告知卻遭裁罰最高金額四千元，爰請查明等語。
三、按汽車駕駛人，行經有燈光號誌管制之交岔路口闖紅燈者，
    處一千八百元以上五千四百元以下罰鍰，並應記違規點數三
    點，道路交通管理處罰條例第五十三條第一項、第六十三條
    第一項第三款分別定有明文。次按逕行舉發者，應按已查明
    之資料填註車牌號碼、車輛種類、車主姓名或地址，並於通
    知單上方空白處加註逕行舉發之文字後，由舉發機關送達被
    通知人；又違反道路交通管理事件，行為人認為舉發之事實
    與違規情形相符者，得於接獲通知單後，親自或委託他人持
    該通知單，不經裁決向指定之處所，逕依裁罰基準執行並繳
    納罰鍰結案；又本條例之處罰，受舉發違反道路交通管理事
    件之受處罰人，認為受舉發之違規行為應歸責他人者，應於
    舉發違反道路交通管理事件通知單應到案日期前，檢附相關
    證據及應歸責人相關證明文件，向處罰機關告知應歸責人，
    處罰機關應即另行通知應歸責人到案依法處理；逾期未依規
    定辦理者，仍依本條例各該違反條款規定處罰；違反道路交
    通管理事件統一裁罰基準及處理細則第十一條第一項第四款
    、第四十八條第一項、道路交通管理處罰條例第八十五條第
    一項分別定有明文。揆諸上開規定，無非在使逕行舉發之違
    規人（受處分人）得以釐清責任歸屬及依處罰標準在限期內
    自動繳納罰款。是受處分人自應先受舉發違反道路交通管理
    事件通知單之通知，其始能知悉應到案日期及違規事實，倘
    主管機關未經合法送達逕行裁決，其裁決程序即屬不適法。
四、再按處理違反道路交通管理事件，有關文書送達之程序，依
    行政程序法之規定，違反道路交通管理事件統一裁罰基準及
    處理細則第五條定有明文。又送達，於應受送達人之住居所
    、事務所或營業所為之；於應送達處所不獲會晤應受送達人
    時，得將文書付與有辨別事理能力之同居人、受僱人或應送
    達處所之接收郵件人員；應受送達人或其同居人、受僱人、
    接收郵件人員無正當理由拒絕收領文書時，得將文書留置於
    應送達處所，以為送達；送達，不能依前二條規定為之者，
    得將文書寄存送達地之地方自治或警察機關，並作送達通知
    書兩份，一份黏貼於應受送達人住居所、事務所、營業所或
    其就業處所門首，另一份交由鄰居轉交或置於該送達處所信
    箱或其他適當位置，以為送達。前項情形，由郵政機關為送
    達者，得將文書寄存於送達地之郵政機關，亦分別為行政程
    序法第七十二條第一項前段、第七十三條第一項、第三項、
    第七十四條第一項、第二項所明定。依前揭規定，寄存送達
    必須送達於應受送達之處所不獲會晤應受送達人，又無法將
    文書交付與有辨別事理能力之同居人、受僱人或應送達處所
    之接收郵件人員時，始能發生合法送達之效力，否則該寄存
    送達即使在形式上符合法律規定，仍不能認為合法送達，只
    能於應受送達人實際取得文書時起發生送達之效力。另按「
    依一定之事實，足認以久住之意思，住於一定之區域者，即
    為設定其住所於該地。」「依一定事實，足認以廢止之意思
    離去其住所者，即為廢止其住所。」復分別為民法第二十條
    、第二十四條所明定，是我國法律關於住所之設定及廢止，
    兼採主觀主義及客觀主義之精神，必須主觀上有久住一定區
    域之意思，客觀上有住於一定區域之事實，該一定之區域始
    為住所，故住所之設立及廢止並不以登記為要件。又戶籍法
    為戶籍登記之行政管理規定，戶籍地址乃係依戶籍法所為登
    記之事項，戶籍地址並非為認定住所之唯一標準。是有關違
    反道路交通管理事件文書之送達，苟非已送達於應受送達人
    之住居所或營業所，尚難認已符送達之規定（臺灣高等法院
    臺中分院九十八年度交抗字第八四八號、九十八年度交抗字
    第九四六號裁定意旨參照）。
五、經查：本件舉發經過係因受處分人於前揭時、地，與案外人
    陳振豪駕駛之車號ＤＳ－四三九六號自用小貨車發生碰撞，
    經警據報前往現場處理，受處分人於接受員警詢問時，亦表
    明因前方計程車闖紅燈，而其又未注意交通號誌而直行，致
    與左方駛來之貨車碰撞等情，核與案外人陳振豪於當日接受
    警詢時所述相符。員警據此研判受處分人有闖紅燈之違規事
    由，以中市警交字第ＧＦ0000000號舉發違反道路交
    通管理事件通知單逕行舉發，並將之寄往受處分人位在「臺
    中市○○區○○路八十之二號」之戶籍地，此經本院依職權
    調取上開肇事經過之道路交通事故現場圖、道路交通事故談
    話紀錄表、初步分析研判表、送達證書等資料在卷可佐。惟
    受處分人於當日接受員警詢問時，業已陳報其現住地址為「
    臺中市○○路三十八號（員警誤載為臺中縣安和路）」，此
    觀前揭道路交通事故談話紀錄表及初步分析研判表中當事人
    欄之記載即明。姑不論受處分人是否已有廢止上開戶籍地址
    作為住所之意思，然其既已向員警告知其現住地址為「臺中
    市○○路三十八號」，並有上開書面資料可得輕易查知，則
    舉發機關自應向受處分人所陳報之上開現住地送達本件舉發
    違反道路交通管理事件通知單，並依違反道路交通管理事件
    統一裁罰基準及處理細則第二十八條第一項之規定，將包含
    前揭道路交通事故談話紀錄表在內之有關文書或電腦資料移
    送原處分機關，使原處分機關亦得依據受處分人所陳報之現
    住地址寄送裁決書，送達程序始稱合法。詎舉發機關及原處
    分機關均未能詳查受處分人曾經陳報上開現住地之事實，僅
    向受處分人前揭戶籍地址為送達，以致未獲會晤本人，亦無
    受領文書之同居人、受僱人或應送達處所接收郵件人員，故
    將該等文書分別於九十九年九月二十九日、九十九年十二月
    二十七日寄存於臺中水湳郵局而為送達，有臺中市警察局交
    通隊送達證書影本、交通部公路總局臺中區監理所送達證書
    影本各一份在卷可考。則原處分機關既未將本件裁決書送達
    受處分人所陳報之上開現住地，難認業已完成合法之送達程
    序，本件聲明異議之二十日法定期間自亦無從起算，本院尚
    不能逕認其異議逾期而從程序上予以駁回，仍應為實體之審
    究。又舉發機關亦未將本件舉發通知單寄送受處分人上開現
    住地址，自應對於上址補行送達；況依卷附臺中市警察局交
    通隊送達證書所載，舉發機關將舉發通知單寄存於受處分人
    戶籍地之日期為九十九年九月二十九日，而舉發通知單應到
    案日期為九十九年九月六日前，該寄存送達日期已在舉發通
    知單上所載應到案日期之後，受處分人根本無從依據舉發通
    知單上所記載之應到案期限，享有自動到案並繳納較低額罰
    鍰之機會。原處分機關疏未詳查及此，認定受處分人逾越應
    到案期限，而逕依違反道路交通管理事件統一裁罰基準表裁
    處罰鍰四千元，並記違規點數三點，於法即有未合，已難維
    持。原處分應予撤銷，並發回原處分機關，由舉發機關重新
    依據所得查知之受處分人住居所送達舉發通知單，並給予受
    處分人合理之應到案期限，始能認定受處分人有無逾越指定
    期間拒不到案繳納罰鍰之情事，再依法定程序處理，方屬周
    全。
六、據上論斷，應依道路交通管理處罰條例第八十七條第二項，
    道路交通案件處理辦法第十九條規定，裁定如主文。
中    華    民    國   100    年    11    月    30    日
                  交通法庭  法  官  高文崇
以上正本證明與原本無異。
如不服本裁定應於送達後5日內向本院提出抗告狀(應附繕本)並
敘述抗告之理由。
                            書記官  葉卉羚
中    華    民    國   100    年    11    月    30    日